臺灣高雄地方法院民事判決　九十二年度簡上字第二二○號
　　上　訴　人　杉鴻營造有限公司
　　法定代理人　乙○○
　　訴訟代理人　邱南英律師
　　被上訴人　　金城營造有限公司　設雲林縣古坑鄉高林村一四二號
　　法定代理人　甲○○　　　　.
　　訴訟代理人　丙○○　　　　.
右當事人間給付工程款事件，上訴人對於中華民國九十二年一月十七日本院高雄簡易
庭第一審簡易判決（九十一年度雄簡字第八四五號）提起上訴，經本院於民國九十二
年十二月十八日言詞辯論終結，判決如左：
    主      文
原判決廢棄。
被上訴人在第一審簡易之訴及假執行之聲請均駁回。
第一、二審訴訟費用由被上訴人負擔。
    事實及理由
一、本件被上訴人起訴主張伊於民國八十八年間向上訴人承攬其向訴外人富喬工業股
    份有限公司（下稱富喬公司）所承包位於斗六擴大工業區○道路基礎、排水工程
    並土方工程，依兩造所訂工程合約規定，其工程結算總價乃按實做數量計算，而
    伊依約業已施作箱涵六百四十八公尺、土方四千立方米，按約伊即得請領之工程
    款總價即為新台幣（下同）一百九十四萬八千六百五十五元，而伊並已依此開出
    發票五紙予上訴人於當年度營業稅申報時核銷完畢，詎上訴人就此應付之工程款
    僅支付其中之一百六十七萬三千五百五十三元，所餘之二十七萬五千一百二十元
    即均拒不給付，後兩造為解決前揭工程爭議，乃於八十九年七月四日在訴外人嘉
    一鋼鐵工業有限公司（下稱嘉一鋼鐵）處進行協商，並達成工程超用鋼筋計十九
    萬六千八百八十九元部分由兩造各自負擔一半，伊應負擔之部分與上訴人代施工
    花費之三萬元部分均自工程保留款十九萬元中扣抵，上訴人未支付之工程款部分
    於扣除保留款後即於同年月二十五日前支付，且在同年十二月三十一日前如無伊
    應負責任者，上訴人即付清款項等協議，依此上訴人於八十九年七月二十五日即
    應給付伊未付之工程款八萬零二百三十六點五元（未付款減百分之十之保留款十
    九萬四千八百六十五點五元），而系爭工程於同年十二月三十一日前亦均未發生
    有伊應負責之瑕疵，上訴人於斯時自應給付伊六萬六千四百二十點五元（保留款
    減超用鋼筋負擔部分九萬八千四百四十五元、代施工三萬元），惟上訴人於協議
    後之各該履行期屆至後竟均拒絕履行，為此乃依法請求判令上訴人應給付十四萬
    六千六百五十七元及其中八萬零二百三十六點五元自八十九年七月二十六日起、
    其中六萬六千四百二十點五元自九十年一月一日起至清償日止按年息百分之五計
    算之利息，並願供擔保請准為假執行之宣告，原審據此依法判令上訴人應如數給
    付，其認事用法均無違誤，上訴人所提之本件上訴並無理由，爰聲明駁回上訴人
    之上訴。
二、上訴人則以被上訴人就系爭工程乃完成箱涵部分六百十八米，依約計價伊應給付
    其價金一百八十萬九千五百零四元，加計已完成之土方工程五萬元，被上訴人所
    得請領者乃為一百八十五萬九千五百零四元，而伊於八十八年十二月之前業已給
    付被上訴人一百六十七萬三千五百五十三元即總工程款之九成，嗣兩造於結算時
    因鋼筋而生糾紛，後旋即就此一成之工程保留款十八萬五千九百五十一元於八十
    九年七月四日達成協議，依約被上訴人於扣除應負擔之鋼筋材料九萬八千四百四
    十五元及伊代施工費用三萬元後，其得請求之金額僅為五萬七千五百零六元，而
    被上訴人施作部分於業主驗收時乃因箱涵內存有淤泥雜物而經其扣款十九萬四千
    元，此因被上訴人未盡清潔責任所致之疏濬扣款，依兩造協議本即應由被上訴人
    所剩餘之保留款中予以扣除，被上訴人所得請求之工程餘款經減除此扣款後即無
    任何剩餘且為不足，其請求伊應再行給付上開金額，顯與兩造所為之協議內容不
    符而為無據，詎原審乃另認被上訴人所得請領之工程款應以六百四十八米計價，
    且認伊所遭致之扣款並無證據得以證明係於八十九年十二月三十一日前因可歸責
    於被上訴人之事由而肇致即逕為不利之判決，然解釋意思表示應探求當事人之真
    意，此為法所明定，而兩造於立協議書之前即有工程長度即總工程款之爭議，是
    於事後訂立協議時自已就此協商解決而再無紛爭，自無可能餘留未定之米數即總
    工程款為何而未予列計，其協議第四項之「未支付工程款部分」原即係指工程保
    留款十九萬元而言而非另有未給付之工程款部分，否則焉有尚未確定之未給付工
    程款而不予規定者，而伊遭扣款部分業經業主即富喬公司出具函文指陳係因施作
    未作適當之防護指施以致雨水挾帶淤泥沈積於箱涵之內而非其他排放流水所致，
    被上訴人既為伊唯一之下包，此瑕疵自應由其負責無庸置疑，原審違背兩造之協
    議真意而誤譯契約內容，其認事用法顯有違誤，爰聲明請求判令原判決廢棄，並
    駁回被上訴人第一審之訴。
三、本件被上訴人主張伊於前向上訴人承攬其向訴外人富喬公司所承包之斗六擴大工
    業區○區道路基礎、排水工程並土方工程，而其工程結算總價依兩造所訂工程合
    約規定乃按實做數量計算，嗣伊就土方工程部分乃施作四千立方米，並以箱涵施
    作達六百四十八公尺為計算基準而開出面額計一百九十四萬八千六百五十五元之
    發票五紙向上訴人請領工程款，而上訴人於伊之請款乃以箱涵施作六百十八公尺
    計價而僅支付一百六十七萬三千五百五十三元，後兩造為解決前揭工程爭議，乃
    於上開時日進行協商而達成工程超用鋼筋計十九萬六千八百八十九元部分由兩造
    各自負擔一半，伊應負擔之部分與上訴人代施工花費之三萬元部分均自工程保留
    款十九萬元中扣抵，上訴人未支付之工程款部分於扣除保留款後即於同年月二十
    五日前支付，且在同年十二月三十一日前如無伊應負責任者其即付清款項之協議
    等情，此有其所提之工程合約、計價表、協議書、統一發票等件在卷可證，上訴
    人於此固不爭執而堪信被上訴人之此部分主張為真實，惟上訴人則另以前揭情詞
    置辯。經查：
    (1)、按契約應以當事人立約當時之真意為準，而真意何在，又應以過去事實及其
        他一切證據資料為斷定之標準，不能拘泥文字致失真意，最高法院十九年上
        字第四五三號著有判例。本件被上訴人就系爭工程乃分於八十八年七月二十
        六日、七月二十九日、七月三十一日、九月十四日、十一月一日開立品名各
        為「道路基礎及排水箱涵工程--箱涵下水道工程第一期款」、「道路基礎改
        善及排水箱涵工程--土方工程--數量4000立方米」、「道路基礎及排水箱涵
        工--箱涵下水道工程第二期款」、「道路基礎及排水改善工程--箱涵下水道
        工程第三期款--數量200米」、「道路基礎及排水改善工程--箱涵下水道工
        程第四期款--數量150米」，含稅金額分為五十萬零三千九百七十五元（未
        稅為四十七萬九千九百七十六元）、五萬一千二百四十元（未稅為四萬八千
        八百元）、三十六萬八千六百四十元（未稅為三十五萬一千零八十六元）、
        五十八萬五千六百元（未稅為五十五萬七千七百十四元）、四十三萬九千二
        百元（未稅四十一萬八千二百八十六元）之統一發票予上訴人收執，而上訴
        人則以箱涵計價一百八十萬九千五百零四元、土方計價五萬元為其工程總價
        ，並以扣除一成保留款而為支付一百六十七萬三千五百五十三元乙節，此有
        統一發票、工程付款明細等件在卷可稽，而被上訴人於施作至一百二十米時
        因施工便道開挖而無法繼續，其所應完成最後三十米涵管之接縫批覆工程乃
        未施作，而兩造就工程總價之差額乃係在於被上訴人有加計百分之五之營業
        稅部分，另兩造所為之上開協議乃因鋼筋遺失存有爭議，且尾款部分雙方談
        不攏，為整個工程之總結及解決三方即兩造及嘉一鋼鐵之問題始行為之，而
        當初係整個清算結果大約有十九萬元要付，且全部工程未付款應不超過該金
        額始以該數字為計算基準，後兩造即協議鋼筋超出部分各負擔一半，代施作
        之工錢部分由被上訴人負擔，驗收通過後即付尾款等事項等情，此經證人即
        上訴人之前工地主任林璟宏到庭具結證述在卷，是被上訴人以其所完成之箱
        涵長度六百四十八公尺及兩造所不爭執之土方米數計價結果，其完稅總價乃
        為一百九十四萬八千六百五十五元，未稅價額則為一百八十五萬五千八百六
        十二元，此未稅價額與上訴人所計總價一百八十五萬九千五百零四元之差額
        僅為三千六百四十二元，證人林璟宏所述兩造差額乃在營業稅之語顯屬事實
        相符而屬可信，今兩造就系爭工程總價額於未加計營業稅前既屬相符，而上
        訴人既以此未稅之總價額扣除一成之保留款後而為付款，其就兩造爭執之三
        十米箱涵主體施作部分自應已列入計價給付完畢，否則如兩造就此完成長度
        所應計價之工程款尚有爭議，其等於立協議書時自不可能就此計價之重大爭
        議事項不予列入記載，且若上開協議第三、四項僅係就一成之保留款所為之
        協商而已無其他應付款，則其第四項自無再行記載「甲方未支付工程款部分
        」於扣除保留款後應行於八十九年十二月三十一日前之同年七月二十五日前
        支付之理，此「未支付」之工程款依情既應係已經確定且兩造應無爭議者，
        依證人林璟宏所述及兩造協議之背景，其除指向百分之五之營業稅外，實無
        其他項目可為合理解釋，是系爭協議第三項者乃為保留部分工程款以為業主
        驗收時預作存有瑕疵責任之準備，而第四項者即為兩造計價差額之百分之五
        之營業稅之支付部分，則被上訴人於業主驗收前得請求上訴人支付者，即為
        此百分之五營業稅之九萬二千七百九十三元，其除此外自不得再行請求上訴
        人就該已計價之三十米箱涵主體部分再為請求甚明。
    (2)、本件被上訴人就系爭工程所承包之施作項目乃有機具挖土方、回土方、2000
        PSI預拌混凝土搗築、3000PSI預拌混凝土搗築、普通模拆組、清水模拆組、
        中拉筋彎紮組立、土方工程等項，而被上訴人就系爭工程因嗣後未能施工，
        上訴人乃自行於八十八年十二月十五日、十二月三十日、八十九年一月五日
        、一月十五日雇工施作而支出「模板工帶料--灌漿、角材工帶料」、「模板
        點工--D2井、三截箱涵」、「甲種圍籬--J16-D1段箱涵堆土壓壞富喬圍籬」
        、「打石工--打除D2井接外牆孔」、「模板點工--按裝D2外接、RCP及灌漿
        」等各二萬元、二萬零七百元、一萬一千九百七十元、二千四百十五元、二
        萬七千六百元，另系爭工程於九十年七月九日驗收時，乃因箱涵內存有淤泥
        、雜物而由業主富喬公司進行「排水箱涵疏濬改善工程」以為清理，後其就
        工程費用百分之四十即十九萬四千元乃於同年九月五日開立折讓單予上訴人
        而由其負擔，並於完工驗收後自工程餘款中扣款，而該箱涵之淤泥等物乃因
        系爭工程於施工期間適逢雨季，承包商因未施作適當之防護措施以致雨水挾
        帶沈積，該工程完工前僅因雨季大雨滂沱致地面積水自該涵管排放，除此並
        無其他排放流水乙節，此有施工明細表、計價表、富喬公司工程意見表、營
        業人銷貨退回進貨退出或折讓證明單及該公司九十二總字第一○○五號函件
        等件在卷可稽，而被上訴人於工程最後階段時乃因便道開挖而未繼續施作，
        其於此後即因無法調配人力而未再行進場，且亦未將工地完整交付驗收而由
        上訴人自行接下完成收尾工作，嗣業主驗收發現箱涵內未為清理時，上訴人
        之工地主任經通知被上訴人到場清理，惟被上訴人均未到場為之等情，亦經
        證人林璟宏到庭證述在卷，是被上訴人就系爭工程乃施作至八十八年十一月
        一日即開立第四期款最後一紙發票之前即已完畢，而上訴人於此自行接手後
        之收尾工程亦係於八十九年一月十五日模板點工後完成，亦即上訴人所承包
        之系爭工程乃於八十九年一月十五日時即已完工等待業主驗收，於此前就系
        爭工程除因上訴人所供材料以致之瑕疵外，所生其他任何施作上之瑕疵而遭
        業主扣款者，依約即均應由系爭工程之唯一下包即被上訴人負責，且依兩造
        工程合約第十六條規定，工程全部完竣後，被上訴人應將所有剩餘材料及設
        備等一律遷離工地外，並清理工地後始得申請驗收，經監工人員初驗合格後
        ，再由上訴人派員或報請上訴人派員覆驗，認為合格後方作正式驗收，被上
        訴人既於完工前即未進場而由上訴人自行完成收尾工作，其就系爭工程自未
        依約完成驗收，所應負之契約責任自亦應延至業主即富喬公司驗收無誤後始
        盡，而系爭工程之施作主體乃為排水箱涵，被上訴人依上開規定所應負之工
        地清理責任，自應包括業主所重視之箱涵內部排水功能障礙而非僅為批覆外
        部之垃圾清理工作而已，且箱涵於完成後乃係呈封閉狀態，其除排水外應無
        其他雜物得於完工後再行置入，故其內如有雜物者，自係之前於施工時即已
        留下自明，今系爭箱涵工程於業主即訴外人富喬公司驗收時既存有雜物及淤
        泥，且該箱涵於驗收前除下雨外並無其他排放流水，則此雜物自係被上訴人
        於施作後箱涵封閉時所遺留，淤泥則為箱涵未作適當之防護措施以致雨水挾
        帶沈積以致，此諸物項自均係被上訴人依約所應負責清理之施作瑕疵，且亦
        為「八十九年十二月三十一日」前應由被上訴人所負之責任（系爭工程於同
        年一月十五日上訴人代為收尾完成至九十年七月九日業主驗收時即均未再施
        作，所遺任何瑕疵即均係在八十九年一月十五日之前而為，此自在協議書所
        定業主預定驗收日即同年十二月三十一日之廣義文義之內，否則即與被上訴
        人所應負而未負之驗收責任有違），是上訴人既因可歸責於被上訴人施作及
        後續清理之瑕疵責任而遭業主於雇工清理後扣款十九萬四千元，此扣款金額
        依兩造協議書所定，自應由被上訴人負擔並為扣款自明，被上訴人所辯非其
        應負責任且非在應負責之期間云云自無足採。
    綜上所述，本件被上訴人依兩造協議可於八十九年七月二十五日向上訴人請求者
    乃為未付之百分之五營業稅之九萬二千七百九十三元，而上訴人遭業主富喬公司
    驗收扣款之十九萬四千元，其瑕疵責任依約應由被上訴人負擔而應予以扣款，是
    此被上訴人應予負擔之十九萬四千元減除其可得請求之營業稅九萬二千七百九十
    三元及一成保留款扣除鋼筋負擔九萬八千四百四十五元、代施工費用三萬元後之
    五萬七千一百四十一元（未稅計價之0000000－00000－00000）後，其尚積欠上
    訴人應付扣款四萬四千零六十六元，被上訴人就系爭工程自已無任何得向上訴人
    請求之未付工程款者，上訴人就此亦已再無給付之責任，從而本件被上訴人依兩
    造協議內容請求上訴人應給付十四萬六千六百五十七元及其中八萬零二百三十六
    點五元自八十九年七月二十六日起、其中六萬六千四百二十點五元自九十年一月
    一日起至清償日止按年息百分之五計算之利息並為假執行之宣告，依法尚屬無據
    而應予以駁回，原審未慮及此即判命上訴人應給付上開金額及其遲延利息，依法
    自有未洽，上訴意旨指摘原判決不當，求予廢棄改判，為有理由，自應由本院予
    以廢棄改判如主文第二項所示。
四、本件為判決基礎之法律關係已臻明確，兩造其餘之攻擊防禦方法核與判決結果不
    生影響，毋庸一一論列，併此敘明。
五、據上論結，本件上訴為有理由，合依民事訴訟法第四百三十六條之一第三項、第
    四百五十條、第七十八條，判決如主文。
中　　　華　　　民　　　國　　 九十三　 　年　　 一　　 月　 　 六　　  日
                               民事第五庭
~B審判長法官　陳嘉惠
~B法　　　官　林玉心
~B法　　　官　黃宏欽
正本係照原本作成。
本判決不得上訴。
中　　　華　　　民　　　國　　九十三　　年　　 十一　　 月　　 六　　　 日
~B法院書記官　史華齡
